【裁判字號】    89,台上,3057
【裁判日期】    890531
【裁判案由】    違反山坡地保育利用條例
【裁判全文】
最高法院刑事判決                              八十九年度台上字第三○五七號
    上  訴  人  甲○○  男
    選任辯護人  朱浩萍律師
    上  訴  人  乙○○  男
    選任辯護人  朱浩萍律師
                楊佳璋律師
右上訴人等因違反山坡地保育利用條例案件，不服台灣高等法院台中分院中華民國八
十六年十二月十七日第二審判決（八十六年度上訴字第一五五七號，起訴案號：台灣
彰化地方法院檢察署八十五年度偵字第四五一四號），提起上訴，本院判決如左：
    主  文
原判決撤銷，發回台灣高等法院台中分院。
    理  由
本件原判決認定上訴人乙○○係曜安企業股份有限公司（下稱曜安公司）負責人，於
民國八十四年三月間經所有權人呂春芳、呂文彬二人同意，採取坐落彰化縣大村鄉○
○○段十二之十五地號旱地面積○點六八九六公頃、同段十二之十八地號林地面積○
點三七二○公頃，編定使用種類均為山坡地保育區林業用地等二筆土地土石，旋於同
年五月間以曜安公司名義向主管機關彰化縣政府申請採取，並以其弟即上訴人甲○○
擔任現場負責人，經彰化縣政府於同年七月一日核准取得該二筆土地之土石採取許可
證，自八十四年十一月間起，在前開地點利用二部挖土機採取土石，轉售他人，其間
甲○○或兼任挖土機司機、卡車司機，乙○○或亦任載運土石司機。二人均明知從事
採取土石時應依核定計畫實施水土保持，竟基於共同之犯意聯絡，於開採土石時，未
依核定之水土保持計畫書所定，每隔五公尺設置一個平台，平台階段完成兩個階段（
約十公尺高），應即於平台植果木，於斜坡植草，以爭取恢復水土保持時效，致大片
林地，於土石採取後，無綠色植被保護，若逢雨水，勢將大量流失，且開採後之山地
坡度落差甚大，水勢一發，土石、洪水齊下，對於鄰近地區土地、房屋及居民之生命
、財產造成威脅，致生公共危險，並共同基於意圖為曜安公司不法所有之犯意，利用
採取上開二筆山坡地之機會，越界盜採李木通、李鎮鄉○○○○○段十二之十九地號
土地編定使用種類同為山坡地保育區林業用地之林地土石，轉售予不知情之陳有明、
謝進宗等人牟利，為便利挖土機之工作，復以挖土機將與同段十二之十九、十二之十
八地號毗鄰楊金楨等人共有之同段十二之十七地號交界部分土地上種植已五十餘年之
龍眼樹十四棵及相思樹二十顆剷除，足以生損害於楊金楨，迄至八十五年五月十日為
楊金楨發現，始查悉上情等情，因而維持第一審依牽連犯關係，從一重論處上訴人等
共同於山坡地採取土石，未依核定計畫實施水土保持，致生公共危險各罪刑之判決，
駁回上訴人等在第二審之上訴，固非無見。
惟查：(一)依原判決認定之事實，上訴人等利用採取上開埤子頭段十二之十五、十二之
十八地號土石之機會，意圖為曜安公司不法之所有，越界盜採李木通、李鎮鄉○○○
段十二之十九地號土地之土石，轉售予不知情之陳有明、謝進宗等人牟利，其盜採之
面積如原判決附圖(二)所示。茍此項認定屬實，則上訴人等似係長期間盜採該十二之十
九地號土石，究竟上訴人等係基於概括犯意而連續竊取該十二之十九地號土石，抑或
基於單一之決意，而繼續盜採上開地號土石﹖原判決事實未明確認定，理由內亦未詳
加說明，併有應於審判期日調查之證據未予調查及理由不備之違法。(二)次按山坡地保
育利用條例第三十五條第三項之罪，除違反同條第一項各款所列之情形外，尚須致生
公共危險，始足成立。所謂「致生公共危險」，係指在客觀上已有發生具體公共危險
之事實存在為必要，雖不必達於已發生實害之程度，但亦非僅以足生公共危險之虞之
抽象危險為已足。原判決事實認定上訴人等於採取土石後，無綠色植被保護，若逢雨
水，勢將大量流失，且開採後之山坡地坡度落差甚大，水勢一發，土石、洪水齊下，
對於鄰近地區土地、房屋及居民之生命、財產造成威脅，致生公共危險等情，理由一
固亦說明該山坡地經大面積開採現無樹木草皮維護，若遇雨水，勢將大量流失，且開
採後之山地坡度落差甚大，雨勢一發，土石、洪水齊下，對於鄰近地區土地、房屋及
居民之生命、財產造成極大之威脅，應有致生公共危險之虞，亦無疑義。雖上訴人等
目前每五公尺施設有平台階段，惟所植之草木未善盡維護之責皆已枯乾殆盡，遇雨即
有流失情形，又因緊臨道路及排水溝可能有發生公共危險之虞，亦有彰化縣政府八十
六年九月二日八六彰府農保字第一六六四二六號函一份在卷可稽云云，惟原判決理由
所謂「有致生公共危險之虞」，與事實欄所載「致生公共危險」，已有不符。且甲○
○於原審辯稱：「我土石場大約一公里才有人居住」，並具狀辯以：「本案現場周圍
五百公尺無住戶（詳如土石採取計畫與水土保持計畫書所載），且採土石區域前方有
攔沙壩，與道路相距約六十公尺以上，實無致生公共危險之虞」等語（見原審卷第七
十四頁正面、七十五頁背面），原判決對甲○○上開辯解何以不足採，並未說明其理
由，且對何以認定上訴人等之採取土石，造成鄰近房屋、居民之公共危險，復未說明
其論據，尚嫌理由不備。(三)原判決理由以證人呂文彬、呂春芳僅證稱：「那是祖產，
我們並不是很清楚確實面積，當時只是照所知道指點給曜安公司」等語，而認並無法
證明呂文彬、呂春芳等人有越界指界之情形云云。惟呂文彬、呂春芳二人所謂「照所
知道指點給曜安公司」，究係為如何之指界﹖是否如上訴人等嗣後所採取土石之現狀
而為指界﹖原審未予究明，徒以該二人所證，無法證明該二人有越界指界之情形，亦
難謂其證據之調查已屬詳盡。以上或為上訴人等上訴意旨所指摘，或為本院得依職權
調查之事項，應認原判決有撤銷發回更審之原因。又原判決前開部分既經撤銷發回，
基於審判不可分原則，關於毀損及原判決不另為無罪諭知之部分，亦一併撤銷發回，
併予明。
據上論結，應依刑事訴訟法第三百九十七條、第四百零一條，判決如主文。
中      華      民      國    八十九    年      五      月    三十一    日
                              最高法院刑事第十一庭
                                  審判長法官  莊  登  照
                                        法官  洪  明  輝
                                        法官  蔡  清  遊
                                        法官  黃  一  鑫
                                        法官  林  秀  夫
      右正本證明與原本無異
                                              書  記  官
中      華      民      國    八十九    年      六      月      七      日
                                                                        Ｒ


司法院資訊處製作；財團法人民間司法改革基金會備份。
